【裁判字號】    99,監宣,64
【裁判日期】    991006
【裁判案由】    撤銷監護宣告
【裁判全文】
臺灣苗栗地方法院民事裁定              99年度監宣字第64號
聲  請  人  乙○○
上列聲請人聲請撤銷監護宣告事件，本院裁定如下：
    主      文
本院對於聲請人乙○○（男，民國三十七年五月七日出生，身分
證統一編號：Ｚ000000000號，住苗栗縣造橋鄉豐湖村
十鄰上彎五十一號）之監護宣告應予撤銷。
宣告聲請人乙○○為受輔助宣告之人。
選定甲○○（女，民國六十三年五月九日出生，身分證統一編號
：Ｚ000000000號，住苗栗縣造橋鄉豐湖村十鄰上彎五
十一號）為受輔助宣告之人之輔助人。
聲請程序費用新臺幣壹仟元由聲請人負擔。
    理    由
一、本件聲請意旨略以：聲請人於民國94年間因車禍受傷，致不
    能處理自己事務，達心神喪失之程度，而經鈞院於94年7 月
    6 日以94年度禁字第34號民事裁定宣告其為禁治產人，茲因
    聲請人經長期治療後已完全康復，能夠處理自己事務，爰依
    法聲請撤銷禁治產宣告等語。
二、按民法總則中華民國九十七年五月二日修正之條文施行前，
    已為禁治產宣告者，視為已為監護宣告；繫屬於法院之禁治
    產事件，其聲請禁治產宣告者，視為聲請監護宣告；聲請撤
    銷禁治產宣告者，視為聲請撤銷監護宣告；並均於修正施行
    後，適用修正後之規定，民法總則施行法第4 條第2 項定有
    明文。查聲請人於94年7 月6 日經法院宣告禁治產，有聲請
    人提出之戶籍謄本1 份為證，而民法總則97年5 月2 日修正
    之條文，已於98年11月23日施行，故聲請人應視為已受監護
    宣告；又聲請人於99年7 月14日向本院聲請撤銷禁治產宣告
    ，依前開規定，應視為聲請人係聲請撤銷監護宣告，合先敘
    明。
三、次按對於因精神障礙或其他心智缺陷，致不能為意思表示或
    受意思表示，或不能辨識其意思表示之效果者，法院得因本
    人、配偶、四親等內之親屬、最近一年有同居事實之其他親
    屬、檢察官、主管機關或社會福利機構之聲請，為監護之宣
    告。受監護之原因消滅，而仍有輔助之必要者，法院得依第
    15條之1 第1 項規定，變更為輔助之宣告，民法第14條第1
    項、第4 項分別定有明文。又依民法規定得聲請監護宣告之
    人，於監護宣告之原因消滅後，得聲請撤銷監護宣告。法院
    對於撤銷監護宣告之聲請，認受監護宣告之人受監護原因消
    滅，而仍有輔助之必要者，得依聲請或依職權以裁定變更為
    輔助之宣告，民事訴訟法第619 條、第624 條之5 第1 項亦
    有明文規定。
四、經查，聲請人主張其於94年間因車禍受傷，達心神喪失之程
    度，前經本院於94年7 月6 日以94年度禁字第34號民事裁定
    宣告其為禁治產人之事實，業據聲請人提出戶籍謄本1 份為
    證，並經本院依職權調取前開裁定1 份核閱無誤，自堪信為
    真實。另經本院於99年9 月1 日實施鑑定程序，並於鑑定人
    即財團法人為恭紀念醫院黃照醫師前訊問聲請人；聲請人意
    識清楚，尚能回答簡單問話，但對於較複雜的問題則無法理
    解回答，亦不能辨識金錢及文字，計算能力差，有勘驗筆錄
    在卷可稽。另經鑑定人鑑定結果：聲請人為中度失智症狀態
    ，以致其認知及現實判斷能力受損，其日常生活需人監護，
    週遭事務及財物管理亦需人代為協助處理，評估應為輔助宣
    告，以保障聲請人之權利等語，此有財團法人為恭紀念醫院
    精神醫療中心司法鑑定報告書1 份在卷可稽。從而，自堪認
    聲請人已非完全不能為意思表示或受意思表示，或不能辨識
    其意思表示之效果，故聲請人聲請撤銷監護宣告，即非無據
    ，惟聲請人之辨識能力仍有不足，有受輔助宣告之必要，揆
    諸前開規定，爰撤銷對於聲請人之監護宣告，並依職權以裁
    定變更宣告聲請人為受輔助宣告之人。
五、又按受輔助宣告之人，應置輔助人。法院為輔助之宣告時，
    應依職權就配偶、四親等內之親屬、最近一年有同居事實之
    其他親屬、主管機關、社會福利機構或其他適當之人選定一
    人或數人為輔助人。法院為前項選定及指定前，得命主管機
    關或社會福利機構進行訪視，提出調查報告及建議。輔助之
    聲請人或利害關係人亦得提出相關資料或證據，供法院斟酌
    ，民法第1113條之1 第1 項、第1113條之1 第2 項準用同法
    第1111條定有明文。末按輔助宣告之裁定，應同時選定輔助
    人，並附理由，民事訴訟法第624 條之1 第3 項準用同法第
    604 條第1 項亦有明文規定。本院審酌聲請人之配偶宋梅玉
    業於99年9 月9 日死亡，而甲○○（63年5 月9 日出生，身
    分證統一編號：Ｚ000000000號）為聲請人之長女，其有意願
    擔任聲請人之輔助人，並經聲請人之全體子女出具書面表示
    同意，足認由甲○○擔任聲請人之輔助人，應可善盡保護聲
    請人權益之責任，爰依前揭規定，選定甲○○為聲請人之輔
    助人。
六、依民事訴訟法第622 條第1 項、第624 條之1 第3 項、第60
    8 條第1 項，裁定如主文。
中    華    民    國    99   年     10    月     6    日
                  家事法庭   法  官  曾明玉
以上正本係照原本作成。
如不服本裁定關於選定輔助人部分，應於送達後十日內向本院提
出抗告狀，並繳納抗告費新臺幣壹仟元；其餘關於宣告輔助之部
分，不得抗告。
                             書記官  黃惠雯
中    華    民    國    99   年     10    月     6    日
附錄：
民法第十五條之二：
受輔助宣告之人為下列行為時，應經輔助人同意。但純獲法律上
利益，或依其年齡及身分、日常生活所必需者，不在此限：
一、為獨資、合夥營業或為法人之負責人。
二、為消費借貸、消費寄託、保證、贈與或信託。
三、為訴訟行為。
四、為和解、調解、調處或簽訂仲裁契約。
五、為不動產、船舶、航空器、汽車或其他重要財產之處分、設
    定負擔、買賣、租賃或借貸。
六、為遺產分割、遺贈、拋棄繼承權或其他相關權利。
七、法院依前條聲請權人或輔助人之聲請，所指定之其他行為。
第七十八條至第八十三條規定，於未依前項規定得輔助人同意之
情形，準用之。
第八十五條規定，於輔助人同意受輔助宣告之人為第一項第一款
行為時，準用之。
第一項所列應經同意之行為，無損害受輔助宣告之人利益之虞，
而輔助人仍不為同意時，受輔助宣告之人得逕行聲請法院許可後
為之。

司法院資訊處製作；財團法人民間司法改革基金會備份。
